臺灣苗栗地方法院民事判決　　　　　　　　　　　　　九十三年度訴字第二三六號
　　原　　　告　巳○○
　　訴訟代理人　許盟志律師
　　複 代 理人　卯○○
　　　　　　　　戌○○
　　被　　　告　辰○○
　　　　　　　　戊○○
　　　　　　　　丁○○
　　　　　　　　丙○○
　　　　　　　　辛○○
　　　　　　　　己○○○
　　　　　　　　寅○○
　　　　　　　　子○○
　　　　　　　　癸○○
　　　　　　　　丑○○
　　　　　　　　庚○○○
　　　　　　　　乙○○
　　　　　　　　甲○○
　　　　　　　　午○○
　　　　　　　　申○○
　　　　　　　　　　　　　　號.
　　　　　　　　未○○
　　　　　　　　酉○○
　　　　　　　　　　　　　　二.
　　　　　　　　壬○○
當事人間請求分割共有物事件，本院於民國九十三年十二月八日言詞辯論終結，判決
如下：
    主    文
被告戊○○、丁○○、丙○○、寅○○、壬○○、癸○○、辛○○、己○○○、子○○、丑○○、庚○○○、甲○○、申○○、未○○、酉○○、午○○、乙○○應就被
繼承人吳桂蘭所遺坐落苗栗縣苑裡鎮○○○段二五之一地號、地目田、面積三二０六
平方公尺土地，應有部分五分之一，辦理繼承登記。
兩造共有坐落苗栗縣苑裡鎮○○○段二五之一地號土地依下列方法分割：如附圖所示
編號二五─一（甲）部分面積九六二平方公尺土地分歸原告所有；編號二五─一（乙
）部分面積一六０三平方公尺土地分歸被告辰○○所有；編號二五─一（丙）部分面
積六四一平方公尺土地分歸被告戊○○、丁○○、丙○○、寅○○、壬○○、癸○○
、辛○○、己○○○、子○○、丑○○、庚○○○、甲○○、申○○、未○○、酉○○、午○○、乙○○公同共有。
訴訟費用由被告辰○○負擔二分之一，被告戊○○、丁○○、丙○○、寅○○、壬○○、癸○○、辛○○、己○○○、子○○、丑○○、庚○○○、甲○○、申○○、未
○○、酉○○、午○○、乙○○連帶負擔五分之一，餘由原告負擔。
    事實及理由
一、被告等均經合法通知，均未於最後言詞辯論期日到場，核均無民事訴訟法第三百
    八十六條各款所列情形，爰依原告聲請，由其一造辯論而為判決。
二、原告主張：坐落苗栗縣苑裡鎮○○○段二五之一地號、地目田、面積三二０六平
    方公尺土地（以下簡稱系爭土地）原為原告與被告辰○○及訴外人吳桂蘭所共有
    ，應有部分各為原告十分之三、被告辰○○二分之一及訴外人吳桂蘭五分之一。
    訴外人吳桂蘭已於民國六十八年八月十日死亡，惟其繼承人即被告丁○○、丙○○、寅○○、壬○○、癸○○、辛○○、己○○○、子○○、丑○○、庚○○○
    、甲○○、申○○、未○○、酉○○、午○○、乙○○及訴外人吳新秋，就其被
    繼承人吳桂蘭所遺系爭土地之應有部分迄未辦理繼承登記。又吳新秋嗣於九十一
    年十二月十五日死亡，其繼承人即被告戊○○亦未辦理繼承登記。另系爭土地並
    無因使用目的不能分割之情事，且兩造亦未定有不分割之協議，但就分割方法則
    無從獲得協議，為此訴請被告戊○○、丁○○、丙○○、寅○○、壬○○、癸○○、辛○○、己○○○、子○○、丑○○、庚○○○、甲○○、申○○、未○○
    、酉○○、午○○、乙○○就渠等所繼承之系爭土地之應有部分辦理繼承登記如
    主文第一項所示後，就系爭土地分割如主文第二項所示。被告等人則均未於言詞
    辯論期日到場，亦均未提出準備書狀作何聲明或陳述。
三、本件原告主張系爭土地原為原告與被告辰○○及訴外人吳桂蘭所共有，應有部分
    各為原告十分之三、被告辰○○二分之一及訴外人吳桂蘭五分之一。訴外人吳桂
    蘭已於六十八年八月十日死亡，惟其繼承人即被告丁○○、丙○○、寅○○、壬○○、癸○○、辛○○、己○○○、子○○、丑○○、庚○○○、甲○○、申○○、未○○、酉○○、午○○、乙○○及訴外人吳新秋，就其被繼承人吳桂蘭所
    遺系爭土地之應有部分迄未辦理繼承登記。又吳新秋嗣於九十一年十二月十五日
    死亡，其繼承人即被告戊○○亦未辦理繼承登記。系爭土地並無因使用目的不能
    分割之情事，且兩造亦未定有不分割之協議，但就分割方法則無從獲得協議之事
    實，業據提出土地登記謄本、被告
    為真實。從而，原告訴請被告戊○○、丁○○、丙○○、寅○○、壬○○、癸○○、辛○○、己○○○、子○○、丑○○、庚○○○、甲○○、申○○、未○○
    、酉○○、午○○、乙○○應就渠等所繼承系爭土地之應有部分五分之一，辦理
    繼承登記，自屬有據，應予准許。
四、按每宗耕地分割後每人所有面積未達０．二五公頃者，不得分割。但有下列情形
    之一者，不在此限：四、本條例中華民國八十九年一月四日修正施行前之共有耕
    地，得分割為單獨所有，八十九年一月二十六日總統華總(一)義字第八九０００
    一七三七０號令修正公布施行之農業發展條例第十六條但書第四款定有明文。經
    查，系爭土地雖屬田地目，惟兩造係於前開農業發展條例修正施行前之五十七年
    、六十八年及六十九年間即分別因買賣、贈與及繼承而共有，則揆諸前開說明，
    自得分割為單獨所有。從而，原告依民法第八百二十四條第二項規定，訴請以判
    決分割系爭土地，於法即無不合，應予准許。
五、按裁判上如何定共有物分割之方法，除應斟酌當事人之聲明、共有物之性質、共
    有人之意願、利害關係、經濟效用及全體共有人之利益等公平決之外，並不受任
    何共有人主張之拘束，法院為顧及全體共有人所得利用之價值等情形，本有自由
    裁量之權。查系爭土地使用情形，業具本院另案九十二年度訴字第三四號審理履
    勘認定系爭土地為長形土地，靠南側部分已開闢道路使用，西側目前種植蔬菜，
    為原告分管使用，中段有一樓磚瓦蓋三合院平房及柚子園，為被告辰○○分管使
    用，東側種植竹林及柏樹，原由訴外人吳桂蘭分管使用等情，為本件原告所引用
    ，復據本院會同苗栗縣通霄地政事務所人員至場現勘驗屬實，並製有勘驗筆錄及
    土地複丈成果圖在卷可按（見本院九十二年度訴字第三四號卷第一八五頁、第一
    九○至一九二頁），堪信為真實。本院調閱上開卷宗並審酌系爭土地目前使用之
    現狀，及系爭土地如依附圖所示方法予以分割，各共有人分得之土地皆臨道路，
    且地形亦較完整等情，認應採取如附圖所示之分割方法予以分割，即系爭土地應
    將如附圖所示編號二五─一（甲）部分面積九六二平方公尺土地分歸原告所有，
    編號二五─一（乙）部分面積一六０三平方公尺土地分歸被告辰○○所有，編號
    二五─一（丙）部分面積六四一平方公尺土地分歸被告戊○○、丁○○、丙○○
    、寅○○、壬○○、癸○○、辛○○、己○○○、子○○、丑○○、庚○○○、
    甲○○、申○○、未○○、酉○○、午○○、乙○○公同共有。
六、末按因共有物分割、經界或其他性質上類似之事件涉訟，由敗訴當事人負擔訴訟
    費用顯失公平者，法院得酌量情形，命勝訴之當事人負擔其一部，民事訴訟法第
    八十條之一定有明文。其立法意旨乃訴訟費用係以由敗訴之當事人負擔為原則，
    惟在民事訴訟中，亦有屬於非訟事件性質者，例如上開訴訟類型事件，雖以民事
    訴訟方式處理，惟實質上並無所謂何造勝訴敗訴之問題。若將訴訟費用完全命形
    式上敗訴之當事人負擔，有欠公允，爰增設本條規定，對於上述事件之訴訟費用
    ，法院得酌量情形，命勝訴之當事人負擔其一部，以期公允。故參酌上述說明，
    本件既係因共有物分割涉訟，核其性質，兩造本可互換地位，則原告提起本訴雖
    依法有據，然被告之應訴又係法律規定所不得不然，是本院認應由兩造依比例平
    均分擔訴訟費用較為允洽，爰依職權判決如主文第三項所示。
七、據上論結，本件原告之訴為有理由，依民事訴訟法第三百八十五條第一項前段、
    第八十條之一、第八十五條第二項，判決如主文。
中　　　華　　　民　　　國　　九十三　　年　　 十二 　　月　　二十二　　日
                                  民事庭法　　　官    吳振富
正本係照原本作成
如對本判決上訴，須於判決送達後廿日內向本院提出上訴狀
中　　　華　　　民　　　國　　九十三　　年　　 十二 　　月　　二十二　　日
                                        法院書記官    陳玲誼
